臺灣高等法院民事判決　　　　　　　　　100年度上字第870號
上　訴　人　陳階明
　　　　　　陳義臣
訴訟代理人　陳怡安
上　訴　人　陳榮芳
兼上三人共同
訴訟代理人　陳誠禎
被 上訴 人　台灣土地銀行股份有限公司
法定代理人　蘇樂明
訴訟代理人　楊進興律師
上列當事人間債務人異議之訴事件，上訴人對於中華民國100年6
月23日臺灣臺北地方法院99年度訴字第2453號第一審判決提起上
訴後為訴之變更，本院於100年10月25日言詞辯論終結，判決如
下：
    主      文
變更之訴駁回。
變更之訴訴訟費用由上訴人負擔。
    事實及理由
壹、程序方面
一、按在第二審為訴之變更或追加，非經他造同意，不得為之，
    但請求之基礎事實同一者，不在此限，民事訴訟法第446條
    第1項、第255條第1項第2款分別定有明文。
二、上訴人原依強制執行法第14條第2項， 請求撤銷原法院98年
    度司執甲字第91406號強制執行事件之強制執行程序（ 見原
    法院98年度北簡字第34639號卷第4、10頁）。原審判決駁回
    上訴人之訴，上訴人不服，提起上訴，並載明依強制執行法
    第14條第1項、第2項規定為請求（見本院卷第5、11頁 ）。
    本院行使闡明權，請上訴人確認本件請求權基礎？上訴人陳
    明本件僅依強制執行法第14條第1項請求，同條第2項不再主
    張等語（見本院卷第38頁反面），被上訴人對上訴人於原審
    依據強制執行法第14條第2項請求，上訴後， 改依強制執行
    法第14條第1項請求之訴之變更，表示同意（ 見本院卷第38
    頁反面），依前揭規定，應予准許，合先敘明。
貳、實體方面
一、上訴人變更之訴主張：
  (一)被上訴人聲請原審法院以98年度司執字第91406號強制執行
    事件（下稱系爭91406號執行事件），強制執行上訴人之財
    產，惟本件執行名義係被上訴人聲請原審法院以77年度執字
    第7845號拆屋還地執行事件（下稱系爭7845號執行事件）之
    執行費用，被上訴人未依法繳交該執行程序之執行費，卻要
    伊等負擔登報費、鑑價費等，顯不合理；陳月年非本事件之
    當事人，被上訴人聲請拍賣上訴人陳階明不動產所花費用，
    竟要陳月年連帶負擔，亦有錯誤；兩造已於原審法院75年度
    重訴字第434號事件中達成租賃協議，被上訴人無權聲請執
    行，原審法院應駁回系爭7845號執行事件之聲請，伊等毋須
    負擔該事件之執行費，本件執行名義不成立。
  (二)被上訴人聲請系爭7845號執行事件之執行時，依強制執行法
    第100條規定，應將屋內物品及靈柩等取出保管， 此等費用
    是被上訴人履行道德上之義務，與拆屋還地無關，依民法第
    18 0條第1款規定，被上訴人不得向伊請求返還； 被上訴人
    支出搬家公司工資、清運費、靈柩寄放費非執行費用；伊等
    置於屋內之物品，被上訴人除將靈柩搬遷至殯儀館存放，部
    分物品移往台北市○○○路被上訴人之倉庫存放外，另一部
    分之物品，迄今下落不明，依民法第318條規定， 被上訴人
    無為一部清償之權利，在其提出另一部分物品，以及拆除後
    之建材鋼筋前，依民法第235條規定， 被上訴人尚未依債之
    本旨履行，伊等得依民法第264條規定， 主張同時履行抗辯
    權，於被上訴人交付鋼筋建材及屋內所有物品前，妨礙系爭
    第91406號執行程序之執行。 被上訴人未將伊等置於屋內之
    另一部分物品取出，即予強制執行，伊等得請求被上訴人賠
    償新台幣（下同）1億5千萬元， 伊等以其中300萬元抵銷後
    ，被上訴人本件得請求之執行費已全部消滅，爰依強制執行
    法第第14條第1項規定，請求撤銷系爭第91406號強制執行程
    序。
二、被上訴人則以：
  (一)系爭第91406號執行程序之執行名義均屬合法， 伊依民事訴
    訟費用法第23條第1項、第2項規定，以拆屋還地標的價額12
    ,020,000元之千分之2.5繳交執行費，並無不合； 伊未與上
    訴人達成租賃協議， 否則原審75年度重訴字第434號判決不
    會判命上訴人拆屋還地及給付損害金。
  (二)搬家公司工資、靈柩寄存規費等費用乃實施拆屋還地之必要
    費用，且係經法官諭示遵辦，非履行道德上義務，並經系爭
    執行名義確認在案；執行法院依法定程序執行系爭第7845號
    執行事件，現場如有應交付保管之物品，執行法院均已交付
    債權人保管，有執行筆錄可稽，伊毋須賠償上訴人任何損害
    等語資為抗辯，請求駁回上訴人之訴。
三、按當事人或利害關係人，對於執行法院強制執行之命令，或
    對於執行法官、書記官、執達員實施強制執行之方法，強制
    執行時應遵守之程序，或其他侵害利益之情事，得於強制執
    行程序終結前，為聲請或聲明異議。但強制執行不因而停止
    ；執行名義成立後，如有消滅或妨礙債權人請求之事由發生
    ，債務人得於強制執行程序終結前，向執行法院對債權人提
    起異議之訴。如以裁判為執行名義時，其為異議原因之事實
    發生在前訴訟言詞辯論終結後者，亦得主張之，強制執行法
    第12條第1項、第14條第1項分別定有明文。次按強制執行法
    第14條第1項所規定之債務人異議之訴，乃債務人請求「確
    定」執行名義上之實體上請求權與債權人現有之實體上之權
    利狀態不符，以判決排除執行名義之執行力為目的。故須執
    行名義成立「後」，有消滅或妨礙債權人請求之事由發生，
    債務人始得於強制執行程序終結前提起之。倘債權人據以聲
    請強制執行之執行名義未有效成立，未依法繳納執行費則屬
    同法第十二條聲明異議之範圍，尚不得提起債務人異議之訴
    （最高法院100年度台上字第857號判決參照）。查：
  (一)上訴人主張：被上訴人執原審法院94年度執聲字第4號、本
    院94年度抗字第993號、最高法院95年度台抗字第10號確定
    裁定為執行名義，聲請原審法院以系爭第91406號執行事件
    ，強制執行伊等財產，且執行程序尚未終結之事實，被上訴
    人對此不爭執，且有該等裁定、確定證明書附系爭第91406
    號卷可證，業據本院調卷查核明確，應可採信。
  (二)上訴人主張：被上訴人未依法繳交執行費；兩造已於原審法
    院75年度重訴字第434號事件中達成租賃協議，被上訴人無
    權聲請執行，原審法院應駁回系爭第7845號執行事件之聲請
    ，伊等毋須負擔該事件之執行費，本件執行名義不成立云云
    ，縱然屬實，此亦為被上訴人聲請強制執行，欠缺聲請強制
    執行必備要件之問題，依前揭說明，上訴人除依強制執行法
    第12條「聲明異議」外，非提起「債務人異議之訴」所得救
    濟。
  (三)上訴人主張：被上訴人將屋內物品及靈柩等取出保管之費用
    ，是被上訴人履行道德上義務；被上訴人支出搬家公司工資
    、清運費、靈柩寄放費非執行費用部分，此係本件執行名義
    成立「前」所發生之事由，非本件執行名義成立「後」，有
    消滅或妨礙被上訴人請求之事由。
  (四)上訴人主張：伊等置於屋內之物品，被上訴人除將靈柩搬遷
    至殯儀館存放，部分物品移往台北市○○○路被上訴人之倉
    庫存放外，另一部分之物品迄今下落不明，依民法第318條
    規定被上訴人無為一部清償之權利，在其提出另一部分物品
    以及拆除後之建材鋼筋前，依民法第235條規定，被上訴人
    顯未依債之本旨履行，伊等自得依民法第264條規定，主張
    同時履行抗辯權，於被上訴人交付鋼筋建材及屋內所有物品
    前，妨礙系爭第91406號執行程序之執行云云。惟，民法第2
    64條所規定之同時履行抗辯權，係「因契約互負債務」，於
    他方當事人未為對待給付前，得拒絕自己之給付。本件上訴
    人主張被上訴人應交付鋼筋建材及屋內物品部分，與上訴人
    依強制執行法第29條、民事訴訟法第91條規定，給付本件執
    行名義所載執行費間，並不具有「因契約互負債務」及「互
    為對待給付」之關係，自無同時履行抗辯權之適用（最高法
    院83年度台上字第2400號判例參照）。
  (五)上訴人於本件準備程序終結後，提出新主張：上訴人未將伊
    等置於屋內之另一部分物品取出，即予強制執行，伊等得請
    求被上訴人賠償1億5千萬元，伊等以其中300萬元抵銷後，
    本件執行費債權已全部消滅云云，並提出影印之照片1紙為
    證；被上訴人程序上同意上訴人提出此部分新攻擊方法（見
    本院卷第92頁），但否認應負任何賠償責任。經查，上訴人
    主張被上訴人應賠償1億5千萬元，但關於應賠償置於被拆除
    屋內之何種物品？係屬何人所有？數量若干？價值若干？如
    何證明？之陳述均付之闕如；其所提出之照片係影本，其內
    究有何物？屬於何人所有？數量若干？價值若干？無從確認
    ，經本院一再行使闡明權，上訴人除空言「我們原來在房屋
    裡的東西全都不見了…依照正常程序，應該拆房屋之前，要
    先將房子裡面的東西搬到外面後，再拆房屋。但是被上訴人
    拆屋時，並沒有這樣做，而是在東西還在房屋裡的時候，直
    接執行拆除，此從拆屋的照片可以看得出來，在房屋的廢墟
    中，還可以看到『我們房屋裡的東西』在其內…拆房屋的時
    候『會有家具』…我們當時在房屋裡還存放有『金幣』，結
    果這些東西我們都沒有拿出來…陳義臣放在家裡的骨董及祖
    母留下來的金幣都很有價值…」等語外（見本院卷第90頁反
    面-91頁），未再提出其他證據以實其說。上訴人既未能具
    體指明「我們房屋裡的東西」、「家具」為何物？金幣之大
    小、數量若干？上開影印之照片又不足以證明被上訴人應賠
    償上訴人1億5千萬元之具體物品及價值，則上訴人主張被上
    訴人應賠償1億5千萬元，即無可採，其以該損害賠償債權中
    之300萬元抵銷本件執行費云云，亦屬無據。
四、綜上所述，上訴人主張被上訴人未依法繳交執行費、本件執
    行名義不成立部分，非債務人異議之訴所得救濟；其主張被
    上訴人將屋內物品及靈柩等取出保管之費用、搬家公司工資
    、清運費、靈柩寄放費非執行費用部分，非屬本件執行名義
    成立「後」，有消滅或妨礙被上訴人請求之事由；上訴人主
    張被上訴人應交付鋼筋建材及屋內物品部分，與上訴人給付
    本件執行名義所載執行費間，不具有「因契約互負債務」及
    「互為對待給付」之關係，無同時履行抗辯權之適用；其主
    張抵銷300萬元執行費之事實， 不可採信，則上訴人依強制
    執行法第14條第1項規定， 請求撤銷原法院98年度司執字第
    91406號強制執行程序，於法無據，應予駁回。
五、本件事證已臻明確，兩造間其餘主張及舉證，經本院審酌後
    認與判決之結果不生影響，爰不予逐一論列，附此敘明。
六、據上論結，本件變更之訴為無理由，依民事訴訟法第78條，
    判決如主文。
中    華    民    國  100     年    11    月    8     日
                    民事第十五庭
                        審判長法  官 林恩山
                              法  官 郭松濤
                              法  官 陳雅玲
正本係照原本作成。
如不服本判決，應於收受送達後20日內向本院提出上訴書狀，其
未表明上訴理由者，應於提出上訴後20日內向本院補提理由書狀
（均須按他造當事人之人數附繕本）上訴時應提出委任律師或具
有律師資格之人之委任狀；委任有律師資格者，另應附具律師資
格證書及釋明委任人與受任人有民事訴訟法第466條之1第1項但
書或第2項（詳附註）所定關係之釋明文書影本。如委任律師提
起上訴者，應一併繳納上訴審裁判費。
中    華    民    國   100    年    11    月    9     日
                              書記官 潘大鵬
附註：
民事訴訟法第466條之1（第1項、第2項）：
對於第二審判決上訴，上訴人應委任律師為訴訟代理人。但上訴
人或其他法定代理人具有律師資格者，不在此限。
上訴人之配偶、三親等內之血親、二親等內之姻親，或上訴人為
法人、中央或地方機關時，其所屬專任人員具有律師資格並經法
院認為適當者，亦得為第三審訴訟代理人。